臺中高等行政法院判決　　　　　　　　　　　　　　　　九十一年度簡字第六○號
　　原　　　告　甲○○
　　被　　　告　台中縣政府
　　代　表　人　乙○○
　　訴訟代表人　丙○○
　　　　　　　　丁○○
右當事人間因建築法事件，原告不服內政部中華民國九十年十一月五日台（九十）內
訴字第九○○六二七八號訴願決定，提起行政訴訟。本院判決如左︰
　　主  文
原告之訴駁回。
訴訟費用由原告負擔。
　　事  實
原告在臺中縣太平市○○○○街一七七號二樓（台中縣太平市光華里活動中心）開辦
各類研習活動，未經核准擅自公開招生收費授課，違法經營補習班。民國（以下同）
九十年四月十八日經被告所屬聯合稽查小組赴現場稽查，發現原告未辦理八十九年度
建築物公共安全檢查簽證及申報，被告乃在檢查紀錄表上註明，請於九十年五月十八
日前完成檢查簽證及申報，並由原告簽收在案，惟原告逾期仍未辦理檢查簽證及申報
，被告乃於九十年六月二十日以府工使字第一七○○五五號違反建築法案件處分書處
原告新臺幣（以下同）六萬元之罰鍰，原告不服，向內政部提起訴願，遭決定駁回，
乃提起本件行政訴訟，爰將兩造訴辯意旨陳述如後：
一、原告起訴意旨略謂：被告以「原告在台中縣太平市○○○○街一七七號二樓（太
    平市光華里民活動中心）開辦各類研習活動，未經核准擅自公開招生收費授課，
    違法經營補習班，且以逾期未辦理檢查簽證及申報，處分六萬元罰鍰，惟被告首
    應審究原告是否為台中縣太平市○○○○街一七七號二樓（太平市光華里活動中
    心二樓）之所有權人抑或使用人，查原告並非右開建物之所有權人，請查閱土地
    、建物登記謄本自明。又原告固為中華長青社區大學光華社區活動中心教學區總
    監督，惟查本活動中心，係供里民休閒娛樂進修之場所，人人皆可使用，故不能
    以熱心公益無給職之義工團體或個人，即視為負責人來規範等語，因求為將原處
    分及訴願決定撤銷，訴訟費用由被告負擔，被告並應賠償原告所受精神損失六萬
    元之判決。
二、被告答辯意旨略謂：(一)有關臺中縣太平市光華里活動中心未經核准擅自公開招生
    收費授課，違法經營補習班並違反建築法乙節。(二)查本案係經民眾多次以書面檢
    舉，檢舉內容為：該會擅以「光華語文才藝研習中心」名義於臺中縣太平市光華
    里活動中心二樓（太平市○○○○街一七七號二樓），開辦各類研習活動，公開
    招生授課，並收取費用，違反規定（並附有該班招生簡章，時間地點及各科班之
    費用）。(三)臺中縣短期補習班設立及管理規則第二條規定：「短期補習班，以補
    充國民生活知識，傳授實用技藝為目的，：：。前項補習班係指對外公開招生，
    收費授課之短期補習教育機構。」第七條亦規定：「學校、機關、團體附設補習
    班時，應依本規則之規定辦理。」，被告所屬聯合稽查小組於九十年四月十八日
    前往稽查結果，現場查證確有辦理兒童美語招生，收費授課等事實，已符合上項
    之規定，應辦理補習班立案登記手續。(四)有關中華長青文教協會及臺中市黎明社
    教站辦理兒童美語課程，有無違反規定，被告已函請上級釋示，內政部及教育部
    函示。(五)該會章程第一章第六條說明該會之主管機關為內政部，而目的事業主管
    機關是為教育部，並受各該事業主管機關之指導、監督。依據教育部函示該會並
    無報備核准或核備。中華長青文教協會雖經內政部核准立案，惟其所辦業務仍須
    報請目的事業主管機關核准，並依相關法規辦理。(六)原告九十年四月二十四日來
    函聲明位於太平市光華里活動中心所開辦之課程，係由中華長青文教協會和台中
    市黎明社教站合辦中華長青社區大學案，被告於九十年四月三十日以九十府教社
    字第一一八七六二號函復原告在案；原告復於九十年四月二十日聲明書再度來函
    說明有關中華長青文教協會和台中市黎明社教站合辦中華長青社區大學案，被告
    再以九十年五月二十一日九十府教社字第一三八八一七號函復原告在案。(七)被告
    所屬建築物公共安全聯合稽查小組於九十年四月十八日前往現場稽查，其檢查紀
    錄表，由被告稽查人員註明：請於九十年五月十八日前完成建築物公共安全檢查
    簽證；被告目的事業主管單位簽註意見：實際營業用途為英語補習班，實際營業
    樓層為第二層，原告並於負責人欄位簽名：「甲○○」。(八)嗣因原告未依上開被
    告建築物公共安全聯合檢查紀錄表所載明規定期限（九十年五月十八日之前）依
    建築物公共安全檢查簽證及申報辦法，於規定期限內完成申報，違反建築法第七
    十七條第三項規定。(九)本件被告係依據建築法第九十一條第一項規定予以處分。
    而建築法第九十一條第一項規定：違反建築法第七十七條第一項、第三項規定者
    ，處建築物所有權人、使用人六萬元以上三十萬元以下罰鍰，並限期改善或補辦
    手續，逾期仍未改善或補辦手續者得連續處罰，並停止其使用，必要時並停止供
    水、供電或封閉、強制拆除。被告依據建築法第九十一條第一項規定，被告以九
    十年六月二十日九十府工使字第一七○○五五號違反建法案件處分書，處分標的
    物：受處分人（即原告）使用坐落臺中縣太平市○○○○街一七七號二樓建築物
    供光華里活動中心（補習班）使用案，經被告於九十年四月十八日查獲違反左列
    規定，處分對象為使用人甲○○（即原告），其身分證字號為Ｚ0000000
    00，住址：臺中縣太平市○○○街五十巷十一號。(十)據原告所提起行政訴訟「
    事實及理由」稱被告應審究原告是否為臺中縣太平市○○○○街一七七號二樓（
    太平市光華里活動中心二樓）之所有權人抑或使用人，且原告並非右建築物之所
    有權人等詞乙節，依建築法第九十一條第一項處建築物「所有權人、使用人」六
    萬元以上：：，其處分對象係就建築物「所有權人及使用人兩者皆罰鍰」。由於
    被告無本案房屋所有權人等相關資料，致暫時無法處分該房屋所有權人，被告乃
    以九十年六月二十日九十府工使字第一七○○五五號違反建築法案件處分書內「
    受處分人」欄位，係處分使用人（即原告）：甲○○（身分證字號：Ｚ0000
    00000，住址：太平市○○○街五○巷十一號）；被告處分對象僅就使用人
    甲○○（原告）為之，並未處分該房屋所有權人；是故，被告處分並未造成本案
    房屋所有權人任何損失。(十一)綜上所述，原告於坐落臺中縣太平市光華里活動中心
    二樓（臺中縣太平市○○○○街一七七號二樓）以光華語文才藝研習中心，開辦
    各類研習活動，公開招生授課並收取費用，違反臺中縣短期補習班設立及管理規
    則規定暨被告建築物公共安全聯合稽查小組於九十年四月十八日前往現場稽查時
    ，於其稽查紀錄表上註明，請於九十年五月十八日前完成建築物公共安全檢查簽
    證，因原告未依「建築物公共安全檢查簽證及申報辦法」於九十年五月十八日之
    前向被告辦理建築物公共安全檢查簽證及申報，違反建築法第七十七條第三項規
    定，被告遂依建築法第九十一條第一項、第三項規定對原告處分。被告所為處分
    並無不當，本件原告仍執陳詞提起本訴，難謂有理等語，請求駁回原告之訴。
　　理  由
一、按「建築物所有權人、使用人應維護建築物合法使用與其構造及設備安全。」、
    「供公眾使用之建築物，應由建築物所有權人、使用人定期委託中央主管建築機
    關認可之專業機構或人員檢查簽證，其檢查簽證結果應向當地主管建築機關申報
    。：：。」、「第三項之檢查簽證事項、檢查期間、申報方式及施行日期，由內
    政部定之。」建築法第七十七條第一項、第三項及第五項分別有明文規定，又同
    法第九十一條第一項規定「違反第七十七條第一項、第三項規定者，處建築物所
    有權人、使用人新臺幣六萬元以上三十萬元以下罰鍰，並限期改善或補辦手續，
    逾期仍未改善或補辦手續者得連續處罰，：：。」又建築物公共安全檢查簽證及
    申報辦法第二條第一項規定：「本辦法所稱建築物公共安全檢查申報人，為建築
    物所有權人、使用人。」同辦法第四條亦規定：「建築物公共安全檢查申報期間
    及施行日期，如附表二。」附表二建築物公共安全檢查申報期間及施行日期規定
    ：「：：Ｄ類休閒、文教類：供運動、休閒，參觀、閱覽、教學之場所。補習（
    訓練）班教室、兒童托育中心（安親、才藝班）等類似場所。檢查申報期間頻率
    ：每一年一次。期限：七月一日起至十二月三十一日止。施行日期：八十六年七
    月一日起。」
二、本件原告為中華長青文教協會附設中華長青社區大學光華社區活動中心教學區總
    監督，在臺中縣太平市○○○○街一七七號二樓（太平市光華里活動中心）開辦
    各類研習活動，未經核准擅自公開招生收費授課，違法經營補習班。而補習班依
    照首揭規定無論營業面積大小，均應每一年辦理檢查簽證申報乙次，申報期限自
    七月一日起至十二月三十一日。九十年四月十八日經被告之聯合稽查小組赴現場
    檢查，發現原告未辦理八十九年度建築物公共安全檢查簽證及申報，被告乃在檢
    查紀錄表上註明，應於九十年五月十八日前完成檢查簽證及申報，並由原告簽收
    在案。嗣原告逾期仍未辦理檢查簽證及申報，被告乃以九十年六月二十日府工使
    字第一七○○五五號違反建築法案件處分書處原告六萬元罰鍰等情，而原告對於
    其為中華長青文教協會附設中華長青社區大學光華社區活動中心教學區總監督，
    在臺中縣太平市○○○○街一七七號二樓（太平市光華里活動中心）開辦各類研
    習活動，九十年四月十八日經被告之聯合稽查小組赴現場檢查，原告在場，並未
    辦理八十九年度建築物公共安全檢查簽證及申報，被告乃在檢查紀錄表上註明，
    應於九十年五月十八日前完成檢查簽證及申報，並由原告簽收在案，亦為原告所
    不否認，並有中華長青文教協會附設中華長青社區大學中青協人字第一一三號聘
    書、台灣省台中縣私立短期補習班公共安全檢查紀錄表、台中縣政府建築物公共
    安全聯合檢查紀錄表、台中縣政府九十年四月三十日九十府教社字第一一八七六
    二號函、台中縣政府九十年五月二十一日九十府教社字第一三八八一七號函、台
    中縣政府違反建築法案件處分書附於訴願卷及本院卷可稽（見訴願卷、本院卷第
    十三頁、第六十六頁至第六十八頁、第七十四頁至第七十六頁），揆諸首揭法條
    及辦法之規定原處分並無不合。
三、原告雖起訴主張其固為中華長青社區大學光華社區活動中心教學區總監督，惟該
    活動中心，係供里民休閒娛樂進修之場所，人人皆可使用，故不能以熱心公益無
    給職之義工團體或個人，即視為負責人來規範，其非負責人，被告並未詳究原告
    是否為台中縣太平市○○○○街一七七號二樓（太平市光華里活動中心二樓）之
    所有權人抑或使用人，該處為公共場所，斷不能以來自習之兒童，即認為係來補
    習班，被告所為之處分顯然有誤云云。然查原告為中華長青社區大學光華社區活
    動中心教學區總監督，為原告所不爭執，並有中華長青社區大學聘書、太平教學
    部招生簡章影本附於訴願卷及本院卷可參，被告認定原告為系爭建築物之使用人
    ，核無違誤。況九十年四月十八日台灣省台中縣私立短期補習班公共安全檢查紀
    錄表填載有班名：光華里活動中心、未立案、招生對象：國小、現有班級學生數
    為一班、四位、收費情形：每月二百元、現有教職員人數一位，負責人為甲○○
    ，即原告，而教育局查證資料則載「該址二樓有乙間教室（有學生四名在上英語
    課）據學生表示該班亦有收費、公開招生（學生手提袋印有該班班名、班址、聯
    絡電話）該班未經核准擅自招生授課，應即停止營業」，原告亦於負責人或現場
    工作人員欄簽名切結（見本院卷第十三頁原告所提該紀錄表影本），是原告主張
    其非補習班負責人尚難採信。且由上說明可知原告為該建築物之使用人，而使用
    人依建築物公共安全簽證及申報辦法第二條規定使用人亦為建築物公共安全檢查
    申報人，原告既於台中縣太平市○○○○街一七七號二樓即太平市光華里活動中
    心開辦各類研習活動，未經核准擅自公開招生收費授課，違反規定經營補習班，
    而補習班依照首揭規定無論營業面積大小，均應每一年辦理檢查簽證申報一次，
    申報期限自七月一日起至十二月三十一日，被告之聯合稽查小組於九十年四月十
    八日至現場檢查，發現原告未辦理八十九年度建築物公共安全檢查簽證及申報，
    乃於檢查紀錄表上請原告於九十年五月十八日前完成檢查簽證及申報，惟逾期原
    告仍未辦理檢查簽證及申報，足見原告確有本件違章行為，被告乃依首揭規定處
    以罰鍰六萬元，即無不合，原告以該活動中心，係供里民休閒娛樂進修之公共場
    所，人人皆可使用，不能以來自習之兒童即認為來補習，並將熱心公益無給職之
    義工團體或個人，即視為負責人或該活動中心之使用人來規範處罰，而請求將原
    處分及訴願決定撤銷，即非可採，其並請求精神損失之賠償六萬元，亦難認有理
    由，均應予以駁回。
據上論結，本件原告之訴為無理由，依行政訴訟法第二百三十六條、第一百九十五條
第一項後段、第九十八條第三項前段，判決如主文。
中　　華　　民　　國 　  九十一　　 年　　　三　　　月 　　 二十九  　　日
                 臺 中 高 等 行 政 法 院 第 三 庭
                                   法      官　莊 金 昌
右正本證明與原本無異。
如不服本判決，應於判決送達後二十日內，以本訴訟事件所涉及之法律見解具有原則
性者，始得向本院提出上訴狀並表明上訴理由，經最高行政法院許可，否則不得上訴
；如於本判決宣示後送達前提起上訴者，應於判決送達後二十日內補提上訴理由書（
均應依對造人數提出繕本）。
提起上訴應預繳送達用雙掛號郵票拾份（每份三十四元）。
中　　華　　民　　國 　  九十一　　 年　　　三　　　月 　　 二十九  　　日
　　　　　　　　　　　　　　　　　 法院書記官　蔡 宗 融
